【裁判字號】    89,判,1750
【裁判日期】    890601
【裁判案由】    有關土地事務
【裁判全文】
行  政  法  院  判  決                          八十九年度判字第一七五○號
    原      告  甲○○
    被      告  臺北市政府社會局
右當事人間因有關土地事務事件，原告不服內政部中華民國八十八年五月十二日台（
八八）內訴字第八八○三二一一號再訴願決定，提起行政訴訟。本院判決如左︰
    主  文
原告之訴及附帶損害賠償之請求均駁回。
    事  實
緣臺北市政府工務局新建工程處為闢建北二高臺北聯絡線信義支線，以民國八十七年
九月三十日北市工新配字第八七六一九二四二○○號函請被告辦理公告遷葬富德公墓
部分墓區之墳墓，經被告於八十七年十月八日以北市社七字第八七二五五三一一○○
號公告，並於八十七年十月十二日通知原告辦理遷葬其先祖墳墓。原告不服，提起訴
願、再訴願，均遭決定駁回，遂提起行政訴訟。茲摘敘兩造訴辯意旨如次：
原告起訴意旨及補充理由略謂︰一、原告之祖墳係原告心中之特等古蹟，但為了公共
建設，願意配合遷葬，但應依土地法第二百零八條辦理徵收，並請以「重大公共工程
徵收補償條例」及「古蹟保護法」等適當法條，另覓適當地點照原形重建。二、被告
之處分係依據墳墓設置管理條例，惟該條例係於七十二年底公告生效，而原告之祖墳
埋葬年間在七十二年二月以前，依法律不溯及既往原則，該公告應屬無效。至於再訴
願決定所依據之行政院七十五年三月十三日台（七五）內字第四八八三號函，乃屬行
政命令，並無法律效力，不能推翻「法律不溯既往」之原則。何況依該函釋，其效力
僅及於該條例公布施行前擅設（濫葬）之墳墓，不適用於原告合法安葬墳地。三、被
告不顧原告一再訴願之事實，逕行於八十八年五月中下旬，將爭議中之原告祖墳視同
無主墳墓，敲毀墓碑紀念品並開棺揀骨，遷葬於富德靈骨樓，嚴重損傷原告家族之尊
嚴及感情，且違背土地法第二百三十七條規定，應負損害賠償之責。被告援引八十一
年一月四日之臺北市殯葬管理辦法及八十六年八月五日之臺北市墳墓遷葬補償標準表
給予補償，於法不合。初步估計，重建費用約新臺幣（下同）四十萬元、土地及工程
費用約一百四十四萬元，合計請求損害賠償一百八十八萬元（按合計金額似有誤）。
爰請求判決撤銷原處分及訴願、再訴願決定，並判令被告賠償原告一百八十八萬元等
語。
被告答辯意旨略謂︰一、臺北市政府工務局新建工程處為闢建北二高臺北聯絡線信義
支線工程，工程範圍內須遷移臺北市富德公墓部分墳墓，特函請被告辦理公告遷葬。
被告審查認該項交通工程完工後可大幅縮減臺北縣深坑、臺北市文山地區與信義區進
出時間，並解決基隆路部分之壅塞，而開闢道路係供一般大眾使用，墳墓如不遷葬顯
有礙道路興建之「公共利益」，且該區墳墓亦非臺北市列管之古蹟，遂依墳墓設置管
理條例第二十四條辨理公告遷葬，於法未有違誤。又公告遷葬期限三個月亦為依法辦
理，並無不妥。二、被告依據墳墓設置管理條例施行細則第二十三條規定，擬訂「臺
北市墳墓遷葬補償標準表」，並經臺北市議會八十六年八月二日議民字第一○○○八
號函復「審議同意」。故墳墓遷葬依臺北市墳墓遷葬補償標準表發給補償費，亦無不
妥。三、由墳墓設置管理條例第二十五條、臺北市殯葬管理條例辦法第九條、臺北市
墳墓遷葬補償標準表附註四、五之規定，可知立法原則對於在臺北市遷葬者係採火化
塔葬方式處理，以節省土地資源，並非另覓地點原形重建。四、依內政部七十五年六
月九日台（七五）內民字第四一一八二四號函所示：「按墳墓設置管理條例第二十四
條規定『經當地主管機關查明墳墓地點足以妨礙軍事設施、公共衛生、更新規劃、都
市發展或其他公共利益者，應予遷葬，但經政府指定之名勝古墓，不在此限。』準此
，除政府指定之名勝古墓外，不論於該條例公布施行前或施行後設置之墳墓，自可依
該條例第二十四條前段之規定予以遷葬。並依同條例第二十五條規定之程序辦理。」
故原告訴稱被告根據墳墓設置管理條例所為之公告無效，於法無據。五、行政院七十
五年三月十三日台（七五）內字第四八八三號函第一項，乃針對未經主管機關核准擅
自在自己或他人私有土地上設置墳墓，致違反墳墓設置管理條例之規定濫葬者，應依
同條例第二十六條裁處。而同條第二項，則敘明該條例第二十四條墳墓遷葬之要件，
僅將「政府指定之名勝古墓」排除在外，對該條例公布施行前或後擅設之墳墓，如有
該條例第二十四條前段規定遷葬之情事，自有該條及同條例第二十五條遷葬程序之適
用。前後項條款適用之範圍、遷葬程序、引用法律條文皆有不同，原告訴稱僅於該條
例頒布前擅設（濫葬）之墳墓始有適用云云，殊無足採等語。
    理  由
按「墳墓之設置及管理，依本條例規定；‧‧‧」「經當地主管機關查明墳墓地點足
以妨礙軍事設施、公共衛生、更新規劃、都市發展或其他公共利益者，應予遷葬。但
經政府指定之名勝古墓，不在此限。」「本條例規定應行遷葬之墓棺，當地主管機關
應於遷葬三個月前公告，並以書面通知營葬者或墓主，同時在墓棺前樹立標誌。營葬
者或墓主如逾期未遷，當地主管機關應依行政執行法規定代遷於公墓內，設有火葬場
者，得火葬之。」墳墓設置管理條例第一條、第二十四條及第二十五條分別定有明文
。又內政部依墳墓設置管理條例第三十一條設定發布之施行細則第二十三條規定：「
依本條例第二十四條規定，應予遷葬者，應發給遷葬補償費，其補償費標準由省（市
）主管機關定之。」被告據此訂定「臺北市墳墓遷葬補償標準表」，並經臺北市議會
八十六年八月二日議民字第一○○○八號函復「審議同意」。本件臺北市政府工務局
新建工程處為闢建北二高臺北聯絡線信義支線，乃函請被告辦理公告遷葬富德公墓部
分墓區之墳墓，經被告於八十七年十月八日以北市社七字第八七二五五三一一○○號
公告，並通知原告辦理遷葬其先祖墳墓。原告不服，循序提起本件行政訴訟，並為如
事實欄所載之主張。惟查原告之先祖墳墓，就其個人之感情而言，固有如特等古蹟，
較之公共工程為重要，但市政建設之推動，係就整體客觀事實為考量，系爭墳墓既位
於北二高臺北聯絡線信義支線工程範圍內，經被告審認該項交通工程完工後可大幅縮
減深坑、文山地區與信義區進出時間，並解決基隆路部分壅塞情形，該墳墓若不遷葬
顯有礙公共利益，且該墳墓未經政府指定為名勝古墓，被告通知原告先自行遷葬，原
告逾期不遷後，始代遷至臺北市富德靈骨樓，並依「臺北市墳墓遷葬補償標準表」發
給補償費，揆諸首揭規定，應無不合。原告要求以「重大公共工程徵收補償條例」及
「古蹟保護法」等適當法條，另覓適當地點照原形重建，實乏依據。且系爭墳墓係公
墓，所在土地係公有（臺北市或中華民國所有），並無土地法私有土地之徵收、補償
規定之適用，原告要求依土地法規定辦理徵收、遷葬及補償，洵無足採。次查墳墓設
置管理條例固於七十二年十一月十一日始經總統令制定公布並施行，惟系爭墳墓存在
於北二高臺北聯絡線信義支線工程範圍內之事實，係一直延續至八十七年十月八日被
告為公告時，其是否應予遷葬，自有墳墓設置管理條例第二十四條、第二十五條之適
用，此與系爭墳墓何時設置無關，亦不生應否適用「法律不溯及既往」原則之問題。
至於行政院七十五年三月十三日台（七五）內字第四八八三號函第一項所稱：「查未
報經主管機關核准擅自在自己或他人私有土地上設置墳墓，致違反墳墓設置管理條例
之規定濫葬者，除涉及私權爭執，當事人可訴請法院審理外，自得依同條例第二十六
條之規定處理。惟依法律不溯及既往原則，僅及於該條例施行後濫葬者，始有其適用
」，乃針對濫葬者之處理。因墳墓設置管理條例第二十六條係一罰則，如濫葬之行為
發生於上開條例公布施行前，依法律不溯及既往原則，自無其適用。此與本件之情形
不同，非可任意援用。綜上所述，原告之上開主張，核無足採。本件原處分並無違誤
，一再訴願決定，遞予維持，俱無不合。原告猶執前詞聲明撤銷，為無理由，應予駁
回，其附帶損害賠償之請求，亦失所附麗，應併予駁回。
據上論結，本件原告之訴為無理由，爰依行政訴訟法第二十六條後段，判決如主文。
中    華    民    國     八十九      年      六      月       一        日
                    行 政 法 院 第 一 庭
                                審 判 長 評  事      黃  綠  星
                                         評  事      藍  獻  林
                                         評  事      黃  璽  君
                                         評  事      廖  宏  明
                                         評  事      鄭  忠  仁
右  正  本  證  明  與  原  本  無  異
                                         法院書記官  邱  彰  德
中    華    民    國     八十九      年      六      月       一        日


司法院資訊處製作；財團法人民間司法改革基金會備份。
